【裁判字號】    92,訴緝,92
【裁判日期】    920530
【裁判案由】    違反商業會計法等
【裁判全文】
臺灣高雄地方法院刑事判決                          九十二年度訴緝字第九二號
    公  訴  人  臺灣高雄地方法院檢察署檢察官
    被      告  丙○○
    選任辯護人  丁○○律師
右列被告因違反商業會計法等案件，經檢察官提起公訴（九十年度偵字第一○八五四
號），本院判決如左：
    主  文
丙○○公司負責人為納稅義務人，以詐術逃漏稅捐，處有期徒刑參月，如易科罰金，
以參佰元折算壹日。又行使從事業務之人，明知為不實之事項，而登載於其業務上作
成之文書，足以生損害於公眾及他人，處有期徒刑參月，如易科罰金，以參佰元折算
壹日。應執行有期徒刑伍月，如易科罰金，以參佰元折算壹日。緩刑貳年。
    事  實
一、丙○○係設於高雄市○○區○○街六十一號五樓「虹銘工程有限公司（下稱虹銘
    公司）」之實際經營負責人（登記名義人為乙○○），為公司法規定之公司負責
    人及從事業務之人，負有據實製作薪資所得扣繳暨免扣繳憑單（下稱薪資所得扣
    繳憑單）及登載營利事業所得稅結算申報書之義務。丙○○明知其妻甲○○於民
    國八十五年間，未曾在「虹銘公司」任職及支領任何薪資，竟基於偽造不實之業
    務上文書及逃漏營利事業所得稅之犯意，於八十七年六月間，利用不知情之會計
    人員，在其業務上所掌管製作之八十五年度各類所得扣繳暨免扣繳憑單（下稱扣
    繳憑單）之文書上，登載甲○○於八十五年間在該公司領得薪資新台幣（下同）
    三十三萬六千元之不實事項，同時據以在該公司業務上製作之中華民國八十五年
    度營利事業所得稅結算申報書（下稱結算申報書）內登載該項不實之內容，浮列
    該筆薪資支出，再利用不知情之會計人員持該扣繳憑單及結算申報書，向財政部
    高雄市國稅局申報該公司八十五年度營利事業所得之營業費用之薪資部分支出，
    以此詐術為「虹銘公司」逃漏八十五年度營利事業所得稅計八萬四千元，足以生
    損害於甲○○及稅捐機關核稅之正確性。嗣因甲○○查覺向財政部高雄市國稅局
    提出檢舉而查獲上情。
二、案經財政部高雄市國稅局函請台灣高雄地方法院檢察署檢察官偵查起訴。
    理  由
一、訊據被告丙○○固坦認確係設於高雄市○○區○○街六十一號五樓「虹銘公司」
    之實際經營負責人，明知其妻甲○○於八十五年間，未曾在「虹銘公司」任職及
    支領任何薪資，虛報甲○○於八十五年間在該公司領得薪資三十三萬六千元之事
    實不諱，惟辯稱：於八十五年間「虹銘公司」每月平均薪資支出高達五十七萬多
    元，而僅申報全年薪資支出為四十二萬元，低於實際支出甚多，縱伊確有虛偽登
    載甲○○薪資三十三萬六千元，惟實際上並未產生虛列成本，致生逃漏營利事業
    所得稅之結果云云。然查：
  (一)被告確係設於高雄市○○區○○街六十一號五樓「虹銘公司」之實際經營負責人
    ，明知其妻甲○○於八十五年間，未曾在「虹銘公司」任職及支領任何薪資，虛
    報甲○○於八十五年間在該公司領得薪資三十三萬六千元之事實，業據被告丙○
    ○於偵查及本院審理時供承不諱，核與證人即被害人甲○○於偵查及本院審理時
    證述之情節大致相符，並證人即「虹銘公司」名義負責人乙○○於偵查及本院審
    理時證述屬實，且有檢舉書、「虹銘公司」八十五年度營利事業所得稅結算申報
    書暨相關資料、甲○○八十五年度各類所得扣繳暨免扣繳憑單、財政部高雄市國
    稅局八十五年度營利事業所得稅結算申報核定通知書等附卷可稽。又被告以業務
    上登載不實之文書逃漏營利事業所得稅達八萬四千元，亦有財政部高雄市國稅局
    八十八年九月一日財高國稅法字第八八○四一九六三號函乙紙在卷足憑。
  (二)被告辯稱：於八十五年間「虹銘公司」每月平均薪資支出高達五十七萬多元，而
    僅申報全年薪資支出為四十二萬元，低於實際支出甚多，實際上並未產生虛列成
    本，致生逃漏營利事業所得稅之結果云云，並有「虹銘公司」薪、工資表（月）
    乙份為證。惟苟如被告所言，於八十五年間「虹銘公司」每月平均薪資支出高達
    五十七萬多元，而該等薪資部分支出即可作為營利事業所得之營業費用支出，使
    之營運成本增加，營利所得減少，並據以減少繳納營利事業所得稅，衡情被告豈
    會捨近求遠，不以真正、且每月平均高達五十七多萬元之薪資支出申報，竟虛列
    不實之被害人甲○○之薪資所得？從而，尚難僅據上開「虹銘公司」薪、工資表
    ，即為被告有利之認定。是被告所辯上情，應屬事後卸責之詞，不足採信。
  (三)綜上所述，本件事證明確，被告上開犯行，應堪認定。
二、按公司之經理人在執行職務範圍內，亦為公司法規定之公司負責人，公司法第八
    條第二項定有明文，仍為稅捐稽徵法第四十七條第一款之代罰之對象。被告丙○
    ○為「虹銘公司」實際業務負責人，此為被告所是認，是被告即為「虹銘公司」
    經理人，而為公司負責人。次按營利事業填報各類所得扣繳暨免扣繳憑單及營利
    事業所得稅申報書，乃附隨被告業務而製作，皆屬其業務上所掌之文書（最高法
    院七十年九月二十一日七十年度第九次刑事庭會議決議參照）。又按各類所得扣
    繳暨免扣繳憑單，是由扣繳義務人依所得稅法第八十八條規定，就規定之扣繳率
    或扣繳辦法扣取稅單所製作之單據，為業務上製作之文書。至於商業會計法第十
    五條所稱之商業會計憑證，係指原始憑證及記帳憑證，記帳憑證是指收入傳票、
    支出傳票、轉帳傳票；原始憑證指(一)外來憑證：係自商業本身以外之人所取得，
    (二)對外憑證：係給與其商業本身以外之人者，而此對外憑證，必須係證明事實之
    經過，而為造具記帳憑證所根據之憑證，此在商業會計法第十五條、第十六條、
    第十七條規定甚明，故上述扣繳暨免扣繳憑單，並非上述記帳憑證，亦非造具記
    帳憑證所根據之憑證，應無商業會計法第七十一條所謂填製不實會計憑證問題，
    最高法院九十年度台上字第七四四四號、及九十一年度台上字第一八二八號判決
    亦同此見解。被告丙○○為公司負責人及從事業務之人，令不知情之會計虛報甲
  ○○八十五年度之薪資，列為公司成本，填載扣繳憑單及營利事業所得申報書向
    財政部高雄市國稅局申報，足以生損害於甲○○及稅捐機關核稅之正確性，並為
    納稅義務人「虹銘公司」逃漏稅捐。核被告丙○○所為，係犯稅捐稽徵法第四十
    七條第一款、第四十一條詐術逃漏稅捐罪，及刑法第二百十六條、第二百十五條
    之行使業務登載不實文書罪。被告明知不實事項而仍登載於其業務上製作之扣繳
    憑單及結算申報書並據以申報稅捐而持以行使，其登載不實之低度行為，應為行
    使之高度行為吸收，不另論罪。被告利用不知情之會計人員為之，係間接正犯。
    復其雖同時登載不實之扣繳憑單及結算申報書，惟此乃基於逃漏稅捐之同一目的
    下之接續行為，應論以單純一罪。又稅捐稽徵法第四十七條第一款之規定，係將
    納稅義務人之公司之責任，基於刑事政策之考慮，於其應處徒刑範圍內，轉嫁於
    公司之負責人，故此情形而受罰之公司負責人，乃屬於「代罰」之性質，其既非
    逃漏稅捐之納稅義務人，當無所謂基於概括犯意逃漏稅捐，亦無所謂與他人有逃
    漏稅捐之犯意聯絡及行為分擔之可言。並刑法第五十五條所謂之牽連犯，必須二
    個以上之行為有方法與結果之關係，始足構成，亦即必須以犯一罪之方法行為犯
    他罪，或以犯一罪之結果行為犯他罪，方得成立牽連關係。公司負責人既非逃漏
    稅捐之納稅義務人，其僅係代罰而已，公司以不正當方法逃漏稅捐，縱由該公司
    負責人或其他有權代表公司之自然人代表公司為之，究非屬於公司負責人本身之
    犯罪行為，自與該公司負責人之其他犯罪行為間，無方法結果之牽連關係可言。
    是被告所犯上開詐術逃漏稅捐罪及行使業務登載不實文書罪間，犯意各別，行為
    互殊，應分論併罰。又公訴人雖未論及被告行使業務登載不實文書罪之部分，惟
    犯罪是否業經起訴，應以起訴書所述之被告犯罪事實為準，並非以起訴書所引法
    條為據，而本件起訴書之犯罪事實欄已敘及被告明知不實事項而仍登載於其業務
    上製作之扣繳憑單及結算申報書並據以申報稅捐而持以行使之事實，顯然已就被
    告前述行使業務登載不實文書犯行起訴，本院自得予以審判。且扣繳暨免扣繳憑
    單，並非商業會計法所稱之記帳憑證，亦非造具記帳憑證所根據之憑證，應無商
    業會計法第七十一條所謂填製不實會計憑證問題，已如前述，是公訴人認被告犯
    商業會計法第七十一條第一款之罪，容有未洽，此部分本應為無罪之諭知，惟公
    訴意旨既認此部分與前開論罪科刑部分屬牽連犯之裁判上一罪關係，故不另為無
    罪之諭知，均附此敘明。爰審酌被告身為公司實際負責人，對員工領得薪資自應
    核實申報，竟貪圖己利而逃漏稅捐，有違國民應誠實納稅之義務，並破壞納稅之
    公平性，損及他人權益，本不宜寬貸，惟念及逃漏之稅額非鉅，並係以其妻之名
    義虛報，及犯後坦認犯行，尚見悔悟等一切情狀，量處如主文所示之刑，並定其
    應執行刑，及諭知易科罰金之折算標準（被告行為後刑法第四十一條雖有修正，
    然依台灣高等法院九十年法律座談會結論意見，毋庸比較新舊法，逕依新修正之
    刑法第四十一條第一項前段諭知易科罰金之折算標準），以資懲儆。末查被告前
    未曾受有期徒刑以上刑之宣告，有台灣高等法院全國前案紀錄表可按，因一時失
    慮，偶罹刑典，經本件偵審程序及此刑之宣告後，當知警惕，應無再犯之虞，本
    院認前開所宣告之刑，以暫不執行為適當，併宣告緩刑二年，以啟自新。另被告
    所製作不實之營利事業所得稅結算申報書及薪資所得扣繳憑單，業經被告呈交財
    政部高雄市國稅局，編為該局之卷證，已非被告所有，自不併予宣告沒收，併此
    敘明。
據上論斷，應依刑事訴訟法第二百九十九條第一項前段，稅捐稽徵法第四十七條第一
款、第四十一條，刑法第十一條前段、第二百十六條、第二百十五條、修正後第四十
一條第一項、第五十一條第五款、第七十四條第一款，罰金罰鍰提高標準條例第一條
前段、第二條，判決如主文。
中      華      民      國      九十二    年      五    月      三十    日
                                  臺灣高雄地方法院刑事第六庭
                                      法  官  洪榮家
右正本證明與原本無異。
如不服本判決，應於判決送達後十日內，向本院提出上訴狀。
                                      書記官  陳寰瑛
中      華      民      國      九十二    年      五    月     三十    日
附錄本案論罪科刑法條：
商業會計法第七十一條第一款：
  商業負責人，主辦及經辦會計人員，有左列各款情事之一者，處五年以下有期徒刑
  拘役或一萬元以下罰金：
  一、以明知為不實之事項而填製會計憑證或記入帳冊者。
稅捐稽徵法第四十一條：
  納稅義務人以詐術或其他不正當方法逃漏稅捐者，處五年以下有期徒刑、拘役或科
  或併科新台幣六萬元以下罰金。
稅捐稽徵法第四十七條第一款：
  本法關於納稅義務人、扣繳義務人及代繳人應處徒刑之規定，於左列之人適用之：
  一、公司法規定之公司負責人。


司法院資訊處製作；財團法人民間司法改革基金會備份。
